【裁判字號】    90,訴,95
【裁判日期】    900621
【裁判案由】    拆屋還地
【裁判全文】
臺灣基隆地方法院民事判決  九十年訴字第九五號
    原      告  甲○○○
    被      告  丁○○
                丙○○
                黃順健
    訴訟代理人  乙○○
右當事人間請求拆屋還地事件，本院判決如左：
    主    文
原告之訴及假執行之聲請均駁回
訴訟費用由原告負擔。
    事    實
甲、原告方面
一、聲明：
（一）被告應將坐落台北縣金山鄉○○段第第四０五、四一五號土地上之建物門牌台
      北縣金山鄉○○路二六三巷六號房屋拆除，並將土地返還予原告及其他共有人
      全體。
（二）訴訟費用由被告負擔。
（三）請准以現金或等值之無記名可轉讓定期存單供擔保，宣告假執行。
二、陳述：
（一）緣原告係台北縣金山鄉○○段第四０五號、四一五號地號土地之分別共有人，
      原告與被告間並無任何法律關係存在，被告竟在上開土地上建屋居住，經原告
      多次通知搬遷，詎被告竟以其建物設有門牌號碼等無法證明其有合法權源之事
      由，藉詞拒絕拆屋還地，並聲稱除非原告高價購買，否則絕不搬離。我替被告
      擔保，結果變成我是借款人，他們當保證人，因為他們不去繳款，遭台北縣淡
      水第一信用合作社（以下稱淡水一信）扣押（存款），所以我才把土地買下，
      他們如果願意我願把土地賣給他們。
（二）按民法第七六七條規定，所有權人對於無權占有人得請求排除其侵害請求返還
      ；又同法第八二一條復規定各共有人對於第三人，得就共有物之全部，為本於
      所有權之請求，故原告自得為全體共有人之利益請求排除所有權之侵害，請被
      告向全體共有人回復其物，院字第一九五０號解釋亦著有明文。
（三）查系爭訴訟爭執前提，乃在被告就系爭房屋有無合法之使用權，亦即被告須證
      明其目前就系爭房屋有何權利，證明其非無權占有，並非以曾經係土地應有部
      分之共有人，即可主張其非無權占有。
（四）次查被告不否認其目前已非系爭土地之所有權人或共有人，僅係以其購屋早在
      民國六十年間，或其曾為該土地之共有人，作為其主張有權使用系爭土地之抗
      辯理由。惟遍查民法物權篇之規定，非土地所有權人而占有土地，其仍可向土
      地所有權人主張其有合法權源者，無非係設定其他用益物權例如地上權等，或
      者原告係與土地其他共有人成立「分管契約」，而符合司法院大法官第三四九
      號解釋，即應有部分之受讓人知悉該分管契約之情形。因此，被告於本件之合
      法占有之法律上之理由，不在於系爭房屋係建於何年，或使用該房屋之年限有
      多久，而在於被告有無證據證明其有任何用益物權，或者與系爭土地共有人成
      立分管契約，且原告知悉該分管契約。
（五）復查由被告提出之證據顯示，其並未於系爭土地上設定任何用益物權，而其一
      再主張僅為其有合法之「土地使用權」，且該土地使用權係伴隨被告丁○○於
      六十年間向訴外人購買系爭房屋而來，至於其主張該房屋係由訴外人經由法院
      拍賣取得之部分，原告於被告舉證證明前，謹否認之。惟購買違章建築之買受
      人，並無可能因而取得合法之土地使用權利，除非該違建坐落之土地所有權同
      意或依時效取得地上權之情形，惟被告均未舉證證明有上開情形，則其向訴外
      人購買系爭房屋，並不當然即有所謂之土地使用權。
（六）再查被告於八十年間，向系爭土地之共有人購買土地應有部份二分之一，成為
      系爭土地之共有人，然並非即等同於其就系爭房屋有合法之使用權利，蓋被告
      並非取得系爭土地之所有權全部，故自仍應與其他土地共有人成立分管契約後
      ，始有合法使用之權限，惟被告並未證明其與其他共有人訂有分管契約，僅以
      其他共有人未為任何表示即逕認其他共有人已同意其使用系爭房所佔用之土地
      ，此顯與民法第八百二十條第一項共有物管理之規定不符，被告以此主張，顯
      無理由。
（七）又本件縱使有最高法院四十八年度台上字第一○六五號判例適用之餘地（原告
      否認之，其理由如後詳述之），且假設本件就系爭房屋之使用訂有分管契約者
      （此均為假設，是否有分管契約，於被告舉證證明前，原告否認之），依司法
      院大法官會議第三百四十九號解釋之意旨，被告尚須證明原告受讓系爭土地應
      有部份時，知悉該分管契約之存在，惟原告既非居住於系爭土地上，於其他共
      有人是否有同意被告使用系爭房屋亦無法知悉，縱使有該分管契約，亦無法拘
      束應有部份之買受人（即被告）。
（八）末就所謂分管契約拘束買受人之情形，係原土地之共有人同意共有物之使用、
      收益或管理方法所訂定之契約，其拘束後手之情形，係後手就當時共有物使用
      、收益或管理之方法之拘束，即由何共有人使用共有土地之某部份等情形，惟
      本件根本與上開情形完全不同，本件縱使共有人間成立分管契約，曾為共有人
      ，但現已無任何法律權源之人，竟仍占有其共有時可占有共有物之情形，絕非
      其他共有人要求應有部份之繼受人依照分管契約使用收益方式為之，則縱有分
      管契約，其可主張之人應為其他仍為共有人之人，絕非被告可援引主張之。被
      告意圖顛倒是非，提出有使用權源之主張，均無法律上之理由。
三、證據：提出系爭土地登記謄本影本為證。
乙、被告方面
一、聲明：駁回原告之訴及假執行之聲請。
二、陳述：
（一）坐落於台北縣金山鄉○○路二六三巷六號之建築物，現為被告丁○○所有，係
      於日治時期即存在之日式建築物，因當時不須辦理所有權登記，而光復後，建
      物亦未強制登記，故一般均以稅籍證明取代建物所有權狀為擁有建物所有權之
      證明。光復後，訴外人羅啟明經由法院拍賣取得該建物，繼而於民國六十年五
      月間轉賣予被告丁○○居住迄今。且政府於民國六十年七月一日起實施禁建，
      故在此之前所有房屋均屬合法擁有。
（二）系爭建物係被告所有，坐落於台北縣金山鄉○○段第四０五號及第四一五號土
      地上，有合法使用權源，被告並非無權占有，茲說明如下：
  １、被告丁○○於六十年買受系爭建物，係日治時期即存在之建物，關於該建物與
      所坐落土地間之使用權源，訴外人許萬金因曾在金山鄉公所服務多年，辦理很
      多類似土地問題，其能證明被告等居住之該建物坐落在系爭土地上有合法權源
      。
  ２、該建物存在於台北縣金山鄉○○段第０四０五號及第０四一五號土地上，已數
      十年，訴外人羅啟明經由法院拍賣而取得時，亦一併取得系爭土地之合法使用
      權。因就常理言之，一般因房屋性質上不能與土地使用權分離而存在，亦即使
      用房屋必須使用該房屋之地基，因此，房屋於拍賣時，土地之使用權亦應隨同
      移轉由拍定人取得。而被告丁○○於六十年向羅啟明買受該建物後，該土地使
      用權亦隨同移轉，故被告並非無權占有系爭土地。然此具體之土地使用權究為
      何種權利，因當時拍賣距今年代久遠，又訴外人羅啟明已死亡，詳細資料取得
      不易。
  ３、再者，訴外人羅啟明於拍賣取得系爭建物及其後出賣予被告丁○○，在當時土
      地所有權人台北縣農會及其後之所有權人李金河、李汾泉均不曾爭執被告合法
      土地使用權源，甚至八十年時，李金河因知被告有合法土地使用權，其徒空有
      土地所有權，但並無法實際為土地利用，故當時即以約等同公告地價之價格將
      其所有該系爭土地應有部分二分之一土地之所有權賣予被告之一黃順健，此益
      可證明被告係有合法土地使用權，絕非無權占有。因倘若被告係無權占有，則
      李金河、李汾泉只須請求被告拆屋還地即可回復土地之使用收益權能，李金河
      何須賤價出售其土地應有部分。
  ４、現系爭土地之共有人為訴外人李正雄、李正統及原告甲○○○。其中，李正雄
      、李正統係繼承李汾泉之所有權而來，各所有系爭土地應有部分四分之一，因
      被告得對李汾泉主張有合法土地使用權，則被告自亦得以之對抗其繼承人（即
      訴外人李正雄、李正統）。
  ５、原告取得土地應有部分二分之一所有權係於八十九年由法院依抵押權裁定拍賣
      ，原登記為被告黃順健、乙○○所有系爭土地應有部分共二分之一而取得（即
      前述自李金河處買受之持分），係繼受取得，故被告對系爭土地有合法之使用
      權，自得以之對抗原告。
（三）系爭房屋非違章建築：
      系爭房屋係於二十六年即存在之日式建築，因當時不需辦理所有權登記，而光
      復後亦未強制登記，故該屋雖無建物所有權狀，但其仍非違章建築，自非如原
      告所謂購買違章建築，而無可能因而取得合法之土地使用權利。從而，土地使
      用權於訴外人羅啟明自拍賣取得系爭房屋時自亦隨同移轉，並於其後被告丁○
      ○向羅啟明買受時亦一併移轉。
（四）被告於八十年間，向系爭土地之共有人李金河購買土地應有部分二分之一，且
      其他共有人從未爭執被告無土地使用權，多年來共有人間均有默契各自使用所
      占有之特定區域，故當可認共有人間有默示之分管契約存在，此由詢問其他共
      有人李正雄、李正統可知。
（五）四十八年臺上字第一０六五號判例：「共有人於與其他共有人訂立共有物分割
      或分管之特約後，縱將其應有部分讓與第三人，其分割或分管契約，對於受讓
      人仍繼續存在。」是故上述被告既與其他共有人有分管契約存在，原告為土地
      之受讓人，自應受此分管契約之拘束，不得主張被告等是無權占有。
（六）再者，縱依大法官會議第三四九號解釋認為須土地應有部分之受讓人知悉分管
      契約存在始受其拘受，則本件原告仍無法諉為不知。蓋原告係被告丁○○之多
      年朋友，平時往來頻繁，對系爭土地上之使用情形知之甚詳；再又原告自拍賣
      取得原屬被告所有之系爭土地應有部分二分之一，亦是起因於被告黃順健經商
      失敗而委託原告先代為以其名義向淡水第一信用合作社貸款償還負債，而以系
      爭土地應有部分二分之一設定抵押權擔保。由此觀之，原告與被告間自有密切
      之情誼存在，更可佐證原告對系爭土地原共有人間（即被告及其他共有人）默
      示分別使用所占有之部分之情形及系爭房屋座落其上早已知之甚詳，原告自非
      所謂善意之受讓人。
（七）建築物是民國二十六年就存在之日式建築，羅啟明當時有地上權，民國六十年
      丁○○跟羅啟明買，當時修繕跟圍籬是我們買時建的，羅啟明的地上權並沒有
      約定要付租金，原告用他名義及系爭土地向淡水一信貸款給我們用，乙○○與
      黃順健是連帶保證人，黃順健經商失敗，淡水一信要拍賣房子（本院按應係土
      地之誤），八十九初由淡水一信以一百二十五萬承受（系爭土地），並凍結原
      告在淡水一信的存款約一百九十萬元。原告係淡水一信的社員所以才用原告的
      名義（借款），但是還是用我的土地去擔保，我也曾要跟淡水一信買回，但價
      錢談不攏。
（八）綜上，應認被告所有之系爭房屋係有合法之使用權，原告應受原分管契約之拘
      束，原告主張依民法第七百六十七條及第八百二十一條請求被告等拆屋還地，
      顯無理由。
三、證據：提出房屋現值核計表、不動產買賣契約書、台北縣政府稅捐稽徵處淡水分
    處函、台北縣房屋稅籍登記表地籍資料電子處理作業前、後之土地登記謄本、土
    地所有人異動簡表及房屋修建請款單等（以上均為影本）為證，並聲請訊問證人
    許萬金。
丙、本院依職權履勘現場。
    理    由
一、原告主張係台北縣金山鄉○○段第四０五號、四一五號地號土地之分別共有人之
    一，被告佔用系爭土地建屋居住，雖建物設有門牌號碼，或被告購屋在六十年自
    訴外人羅啟明處買受，或曾向共有人李金河購買應有部分而成為土地共有人，然
    被告以系爭土地提供擔保，遭淡水一信拍賣而由原告取得應有部分，現已非土地
    所有權人，被告未舉證有用益物權存在，亦未提出分管契約之約定，縱有分管契
    約，而被告亦未舉證證明原告知悉而受拘束之情，被告自不得主張有權占有，原
    告當得向被告請求返還與共有人全體等語。被告則以：系爭房屋係日式建築，當
    時係自羅啟明處買受，而羅啟明因拍賣而取得，系爭房屋當然承繼原來使用土地
    之法律關係，且系爭土地原共有人從未爭執系爭房屋存在於系爭土地上之使用權
    利，其原共有人間自有分管契約存在，而原告與被告係多年朋友，原告自因被告
    借款所提供之擔保物欲被拍賣而取系爭土地，自應知系爭土地使用情形，當受分
    管契約之拘束等語，資為抗辯。
二、查系爭土地台北縣金山鄉○○段第四０五號、四一五號地號（原為金山鄉○○○
    段田心子小段第一０四之十二、第一０四之四九號），系爭房屋係老舊之日式建
    築，於六十年五月十二日由被告丁○○向羅啟明購買，於八十六年十月間修繕，
    在該日式建築之外罩以鐵皮屋等事實，有被告提出之台北縣政府稅捐稽徵處淡水
    分處九十北稅淡二字第九七四七號函影本、房屋修建請款單在卷可證；而系爭土
    地原為台北縣農會所有，於六十九年間由李金河、李汾泉因買賣而各取得二分之
    一之應有部分，於七十九年間由李正雄、李正統繼承李汾泉之應有部分，於八十
    年六月二十日李金河將其應有部分出賣予被告黃健順、乙○○（各應有部分四分
    之一），嗣於八十年間以原告之名義為債務人，以黃健順健、黃健偉為抵押人，
    為淡水一信設定最高限額一百八十萬元之抵押權，嗣因未按約定清償，淡水一信
    聲請拍賣系爭土地，並扣押原告之存款，原告因而八十九年間，以買賣之方式，
    取得系爭土地黃順健、乙○○所有之各四分之一之應有部分等情，有被告提出之
    土地登記簿謄本及兩造之陳述可據。並有被告提出之台北縣房屋稅籍登記表地籍
    資料電子處理作業前、後之土地登記謄本、不動產買賣契約書、房屋現值核計表
    等證據可佐。經本院現場履勘，系爭建物雖在外加蓋鐵皮屋，但原日式建物仍存
    在並繼續使用，加蓋鐵皮屋，僅具有加強遮蔽風雨之效果，原有建物並未滅失。
    本件兩造爭執要點乃在：系爭房屋是否有權使用系爭土地？被告是否承繼此使用
    權利？如系爭土地有分管契約存在，原告是否受其拘束？
三、按共有物分管之約定，不以訂定書面為要件，倘共有人間實際上劃定使用範圍，
    對各自占有管領之部分，互相容忍，對於他共有人使用、收益，各自占有之土地
    ，未予干涉，以歷有年，即非不得認有默示分管契約之存在；分管契約，不以共
    有人明示之意思表示為限，共有人默示之意思表示，亦包括在內。惟所謂默示之
    意思表示，係指依共有人之舉動或其他情事，足以間接推知其效果意思者而言；
    共有人在分管之特定部分土地上所興建之房屋與其基地同屬一人，而將土地及房
    屋分開或先後出賣與二人時，房屋性質上不能與基地使用權分離存在，於此情形
    應認基地買受人於買受之初，即有默認房屋買受人有權繼續使用基地，自難謂無
    權占有；又共有物之分管契約雖屬債務契約性質，但對於契約成立後以惡意受讓
    應有部分之第三人，仍有拘束力（最高法院八十三年台上字第一三七七號、八十
    七年台上字第一三五九號、八十九年台上字第四八二號、八十三年台上字第二五
    四四號判決意旨及六十三年台上七六六號判例意旨參照）。
四、另按被告取得系爭房屋之實際管領之權利及使用系爭土地約三十年之久，而系爭
    房屋面積有五十七點五平方公尺（約十七點四坪），姑不論被告丁○○之前手羅
    啟明是否經拍賣取得，或其取得原因為何，然衡諸常情，長達三十年之期間，該
    建物面積亦不小，系爭土地自原所有權人台北縣農會之後之各該共有人，取得系
    爭土地應有部分之時間，均在被告丁○○取得系爭房屋實際管領權之後，焉有不
    知系爭建物存在於系爭土地上之理，系爭建物縱無物權法上之用益物權存在，但
    房屋性質上不能與基地使用權分離存在，依被告之建物使用系爭土地之情狀及各
    該共有人取得系爭土地應有部分之情形，若果無明示為共有物特定部分管理使用
    之約定，而系爭建物存在長達近三十年，亦足以推知土地共有人有此分管契約約
    定之默示，或默示土地上之房屋買受人有繼續使用該土地之權利。
五、再查，原告與被告係原有交往，被告因資金調度需求，央請原告以自己名義向淡
    水一信借款，被告黃順健、乙○○則提供系爭土地之應有部分抵押擔保，嗣被告
    黃順健經商失敗，淡水一信欲拍賣擔保物並扣押原告之存款求償，幾經協商，由
    原告清償對淡水一信之債務後，取得黃順健、乙○○系爭土地之應有部分。被告
    與原告間並非陌生，且在八十年間亦以自己名義借款供被告資金周轉，原告對於
    系爭土地上所存在之系爭房屋，應知之甚稔，原告於買受系爭土地之應有部分時
    ，既知被告之房屋座落其上而仍予買受，應認原告有默認被告有權繼續使用系爭
    土地，從而，原告主張被告無權占有系爭土地，為無理由，應予駁回。
六、兩造其餘之攻擊防禦方法及聲明所用之證據，核與本件判決結果均不生影響，已
    無再予論述之必要，併此敘明。
七、結論：本件原告之訴為無理由，依民事訴訟法第七十八條，判決如主文。
中      華      民      國    九十      年      六      月    二十一    日
                              臺灣基隆地方法院民事庭
~B法      官  蔡聰明
右為正本係照原本作成
如對本判決上訴，須於判決送達後廿日內向本院提出上訴狀
中      華      民      國    九十      年      六      月    二十一    日
~B法院書記官  方淑真


司法院資訊處製作；財團法人民間司法改革基金會備份。
